【裁判字號】    88,訴,285
【裁判日期】    891214
【裁判案由】    公共危險等
【裁判全文】
台灣新竹地方法院刑事判決                          八十八年度訴字第二八五號
    公  訴  人  臺灣新竹地方法院檢察署檢察官
    被      告  丁○○
                甲  ○
                乙○○
右列被告等因公共危險等案件，經檢察官提起公訴（八十八年度偵字第四八七七號）
及移送併案審理（八十八年度偵字第五一Ｏ三號），本院判決如左：
    主  文
丁○○、甲○、乙○○均無罪。
    理  由
一、公訴意旨略以：被告乙○○未經向中央主管業務之行政院新聞局申請設立廣播電
    台許可，亦未經交通部審核准發電台執照，竟於八十七年十二月間，在新竹市○○○路四號頂樓搭建之鐵皮屋內設立「佳音」ＦＭ廣播電台，於新竹市○○路一
    六Ｏ巷一六三號至一六七號農牧場內架設發射台，並僱用有犯意聯絡之被告丁○○為管理人員，從事廣播電台營業行為，均為從事業務之人，共同利用該電台發
    射頻率一ＯＯ‧五ＭＨＺ之射頻信息播音，占用干擾國際上軍機民航機所共用供
    飛行器緊急通信之一ＯＯ‧五ＭＨＺ波道之通信，並使空軍第四四九聯隊在新竹
    空軍基地之飛航管制塔台與戰機等軍機及在附近飛行之民航客機之通信波道亦受
    到干擾，造成新竹空軍基地飛航管制塔人員，於平時指揮軍機起降及航線安排時
    ；及於發生緊急事故之指揮救援聯絡時，均無法順利通信而有肇致空難之危險，
    致生嚴重影響往來軍機及民航客機之飛航安全。乙○○於設立電台期間並利用知
    情之丙○○（檢察官另行偵查起訴）為仲介人仲介電台時段播音之出租而使用該
    頻道播音，而周悌益另分於八十八年一月間及五月間將該廣播電台之節目時段出
    租予亦明知為非法電台之被告甲○、盧燦松（檢察官另行偵查起訴）等人製作節
    目播音發射電波而使用上開頻道。迄至八十八年六月十四日為法務部調查局新竹
    市調查站會同電信警察第一中隊暨交通部電信總局北區電信監理站人員，測得「
    佳音」廣播電台電波發射位置後，報請核發搜索票，於新竹市○○○路四號頂樓
    鐵皮屋內查獲數位延遲系統ＲＥＶ一００、電話系統Ｔ二ＯＯ、ＵＨＦ發射機Ｔ
    －二ＯＯＯ、發設天線、電腦伴唱機、麥克風、混音器各一台，各式ＣＤ座六台
    ，各式錄音座三台，錄音帶三捲、ＭＤ片一盒，廣告節目單一疊等物，於新竹市
    ○○路一六Ｏ巷一六五號「錦興」農牧場內查獲語音動態處理器、ＦＭ激勵器、
    ＵＨＦ立體接收器、功率放大器各一件等物，並當場查獲丁○○、甲○及周悌益
    三人，因認被告丁○○、甲○、周悌益涉有刑法第一百八十四條第四項之罪嫌等
    語。
二、按犯罪事實應依證據認定之，無證據不得推定其犯罪事實，又不能證明被告犯罪
    或其行為不罰者，應諭知無罪之判決，刑事訴訟法第一百五十四條、第三百零一
    條第一項，分別定有明文。又刑事訴訟法上所謂認定犯罪事實之證據，係指足以
    認定被告確有犯罪行為之積極證據而言，茍積極證據不足為不利於被告事實之認
    定時，自不能以推測或擬制之方法，以為裁判之基礎，業經最高法院著有二十九
    年上字第三一０五號、四十年台上字第八六號判例可資參照。
三、公訴人認被告等三人涉有刑法第一百八十四條第四項之公共危險罪嫌，無非係以
    丁○○、甲○、乙○○等人之供述、證人即空軍四九九聯隊塔臺督導長戊○○之
    證言、交通部電信總局北區監理站八十八年六月十四日非法電台及電波干擾處理
    報告表與所附頻譜、現場搜證照片十八幀、扣得之數位延遲系統ＲＥＶ一００、
    電話系統Ｔ二ＯＯ、ＵＨＦ發射機Ｔ－二ＯＯＯ、發設天線、電腦伴唱機、麥克
    風、混音器各一台，各式ＣＤ座六台，各式錄音座三台，錄音帶三捲、ＭＤ片一
    盒，廣告節目單一疊等物、語音動態處理器、ＦＭ激勵器、ＵＨＦ立體接收器、
    功率放大器等物品為其論據。訊據被告丁○○、甲○、乙○○均堅決否認有何公
    訴人所指之公共危險犯行，被告丁○○辯稱：伊不是電台負責人，伊僅負責播放
    錄音帶、ＣＤ及清潔打掃，亦不知道設立電台須經許可等語；甲○辯稱：電台負
    責人是李文雄，伊係向佳音廣播電台買時段自己主持節目，伊事先不知該電台未
    取得設立許可等語；乙○○辯稱：佳音廣播電台係李文雄所設立，伊係出租房屋
    及土地予李文雄架設發射台及播音室，並擔任播音工作，依不清楚該電台有無經
    過許可，亦未接獲任何影響正常電台播出或影響飛航之通知等語。是以，本件自
    應審究前揭電台為何人所設置？被告等於電台中各係擔任何種職務？其等有何注
    意義務？有無違反注意義務之情形？如有違反注意義務之情事，其過失行為與結
    果間，在客觀上有無相當因果關係？經查：
（一）被告丁○○坦承受雇於佳音廣播電台從事操作機器、播放ＣＤ、掃地等清潔工
      作；被告乙○○坦承將其大哥所有之新竹市○○○路四號頂樓之鐵皮屋及其所
      有之新竹市○○路一六０巷一六三號至一六七號農牧場出租予他人經營設立佳
      音廣播電台，並在該電台內從事作節目播音之工作；另被告甲○則坦承係在佳
      音廣播電台從事播音員之工作；惟其等均否認係該電台之負責人，是本件首須
      審究佳音廣播電台係由何人所設立？查被告丁○○於新竹市調查站初訊時供稱
      ：「佳音電台係於八十七年十二月間．．．．成立，．．．負責人是丙○○及
      綽號「黑松」之男子，．．丙○○年約六十多歲，．．．「黑松」年約四十多
      歲，是竹北義消，聯絡電話是0000000、0000000、行動電話：
      0000000000．去（八十七）年十二月間，我鄰居乙○○介紹我認識
      丙○○及黑松，他們以我當時失業，便叫我向電信局以上述新竹市○○○路四
      號七樓地址申登電話（０３）0000000之後，便雇用我在該電台工作迄
      今，而我只受雇於丙○○他們，並非負責人之一」等語（見八十八年度偵字第
      四八七七號卷第七頁、第八項），其中綽號「黑松」之年籍、聯絡電話核與盧
      燦崧相符（見同上卷第三十九頁），雖丙○○、盧燦崧等人均否認為該電台之
      負責人，被告乙○○供稱負責人為李文雄云云，而丁○○事後亦翻異前詞附和
      稱負責人為李文雄云云，然渠等對李文雄究為何人、其聯絡方式等均無法明確
      指出，而被告丁○○既受人僱用於佳音播音電台從事操作機器、播放ＣＤ、清
      潔工作及內部管理之工作，則其對何人係該電台之負責人當知之甚稔，參以，
      被告丁○○於初訊時之供述，離案發時刻較近，記憶較為清晰，且較無機會受
      他人干預而佈詞預設情節，並其與丙○○、盧燦崧亦無怨隙，自無設詞誣陷之
      理，是其彼時於新竹市調查站初訊之供述自較真切可信，據此，該電台之負責
      人應為丙○○及盧燦崧二人無訛。
（二）按過失犯罪中行為人對特定危險是否有客觀之注意義務，應參酌專業分工法理
      及專業技術成規，並考慮行為人在特定時空所處之實際情況定之。查在新竹市
      ○○○路四號頂樓搭建之鐵皮屋內所擅自設置之「佳音廣播電台」，係未經許
      可利用調頻一００‧五兆赫（ＦＭ一００‧五ＭＨＺ）頻率將所錄製之節目向
      外發送，並經由位於新竹市○○路一六０巷一六三至一六七號「錦興」農牧場
      內所架設之發射機，由該處發射調頻一００‧五兆赫（ＦＭ一００‧五ＭＨＺ
      ），將節目向外發送播出，進而於八十八年四月十二日上午八時至十時，干擾
      民航緊急Ｄ波道（一二一．五ＭＨＺ之民用頻道）之合法使用，經空軍第七０
      四０部隊向法務部調查局新竹市調查站提出申訴後，由該站會同電信警察第一
      中隊暨交通部電信總局北區電信監理站人員，測得「佳音廣播電台」電波發射
      位置後，報請臺灣新竹地方法院檢察署檢察官核發搜索票後，始分於新竹市○○○路四號頂樓鐵皮屋及新竹市○○路一六０巷一六五號「錦興」農牧場等處
      ，循線查獲上情，業據證人即空軍四九九聯隊塔台督導長戊○○於新竹市調查
      站證述明確，並為被告丁○○、乙○○、甲○等人所是認，復有空軍第四九九
      聯隊八十九年七月十三日八九敦役字第六五三七─一號函、空軍七Ｏ四Ｏ部隊
      八十八年五月十九日八八敦德字第四四四八號函暨不明電台干擾紀錄表、查詢
      電話用戶資料通知單及錄音帶在卷可查，則佳音廣播電台未經許可設立後，所
      播放之節目內容確於八十八年四月十二日上午八時至十時止之二小時內，有干
      擾民航緊急Ｄ波道之事實，應堪認定。次查，被告三人如前所述，或為佳音廣
      播電台從事操作機器、播放ＣＤ、清潔工作之內部管理之人員，或為電台之播
      音員，惟均非該電台之設立者或負責人，則渠等對於電台設立之地點、經營之
      內容、發射電波功率大小、發射頻率是否準確，以及發射信號所佔頻率是否合
      符規範等問題，顯無置啄之餘地，且依其在電台內擔任之職務觀之，亦無防止
      該電台所發射之電波不致干擾其他合法電台之能力，故參酌前揭說明，實難令
      被告等三人對特定危險即該電台所發射之頻率干擾Ｄ波道，負有客觀上之注意
      義務。
（三）第按，刑法上之過失，其過失行為與結果間，在客觀上有相當因果關係始得成
      立。所謂相當因果關係，係指依經驗法則，綜合行為當時所存在之一切事實，
      為客觀之事後審查，認為在一般情形下，有此環境、有此行為之同一條件，均
可發生同一之結果者，則該條件即為發生結果之相當條件，行為與結果即有相
      當之因果關係。反之，若在一般情形下，有此同一條件存在，而依客觀之審查
      ，認為不必皆發生此結果者，則該條件與結果不相當，不過為偶然之事實而已
      ，其行為與結果間即無相當因果關係（最高法院七十六年度台上字第一九二號
      判例可資參照）。從而，被告三人縱有如公訴人所指明知佳音廣播電台為未經
      許可設立之非法電台，不得參與經營，其等卻仍參與，而認被告三人有過失行
      為，則尚須進一步審究，其等之過失行為與上開特定危險間，兩者客觀上有無
      相當之因果關係存在？查佳音廣播電台未經許可利用調頻一００‧五兆赫（Ｆ
      Ｍ一００‧五ＭＨＺ）頻率將所錄製之節目向外發送，該頻率並不屬於航空無
      線電頻率，故民用航空器並未使用該頻率，而遭佳音廣播電台發射信號所干擾
      之Ｄ波道，其頻率為一二一．五ＭＨＺ，用途為民航緊急波道（民用頻道）等
      情，有空軍第四九九聯隊八十九年七月十三日八九敦役字第六五三七─一號函
      、交通部民用航空局八十九年四月二十九日助航二（八九）字第ＯＯ一一八Ｏ
      六號函等在卷可憑。是以，佳音廣播電台並未有何占用Ｄ波道之情事，而僅係
      該電台所發射之頻率有干擾Ｄ波道之情形一節，應堪認定。又按前揭交通部民
      用航空局之函示稱：非法電台由於未經電信監理單位執行電波檢測，故其所發
      射功率可能過大，發射頻率可能不準確，以及發射信號所佔頻率可能不合規範
      ，以致雖非航空無線電頻但卻可能干擾到航空無線電頻率，另電磁波在天空中
      彼此間會互相調變，而產生與飛航頻段相同之頻率，以致產生干擾；所以該頻
      率雖不會直接干擾民航使用頻率，但與其他頻率互相調變後，有可能產生干擾
      ，此類干擾可能發生在非法電台也可能發生在合法電台，有該局前揭函文在卷
      可考，再者，於同地區多個電台發射相當功率之電磁波，經混合調變產生另一
      新頻率訊號，若該新頻率與原已分配使用之某頻率相同，則會影響某頻率使用
      者的正常通訊，此在學理上稱為互調變干擾，其意義為電磁波在天空中會因為
      電台之天線系統設置或使用頻率不當，致與相鄰天線之發射電波互相耦合感應
      ，而在發射機之非線性元件上發生不正常之調變，產生互調變之拍差頻率，而
      干擾到該頻率附近電台之合法使用。此類干擾易因迭次連鎖耦合感應，產生頻
    率範圍分布極廣之強力互調干擾。又此類互調變干擾不論合法或非法電台都有
      可能發生，最常發生在電台遷移或頻率的違法使用，故電台的遷移或頻率的指
      配須經過干擾評估，及主管機關的許可與指配，亦有交通部民用航空局八十九
      年四月二十九日助航二（八九）字第ＯＯ一一八Ｏ六號函、同年九月五日助航
      二（八九）字第ＯＯ二六五四九號函、交通部電信總局八十九年十月十八日電
      信廣八九字第Ｏ一五四一三Ｏ號函在卷可按。因此，佳音廣播電台，雖有未經
      許可利用調頻一００‧五兆赫（ＦＭ一００‧五ＭＨＺ）頻率發射電磁波之情
      事，但其所發射之電磁波，依前揭函文所示，並不當然會干擾到其他合法電台
      之使用，尚須與相鄰天線之發射電波互相耦合感應，產生學理上所謂之互調變
      干擾，進而產生互調變之拍差頻率，使可能干擾該頻率附近電台之合法使用，
      據此，佳音廣播電台未經許可利用前揭頻率發射電磁波之行為，並不必然皆會
      發生干擾前揭Ｄ波道之結果，而其干擾Ｄ波道，不過為偶然之事實而已，此參
      以，該電台為全天候播音，惟自八十七年十二月間設立起至八十八年六月十四
      日遭查獲止，長達六個月之期間，僅於八十八年四月十二日上午八時至十時之
      二小時內，有前揭干擾Ｄ波道之結果自明，則揆諸前揭說明，佳音廣播電台前
      揭發射電磁波之行為，與干擾Ｄ波道之結果，兩者間自無相當因果關係，已至
      為灼然。
（四）綜上所述，被告丁○○、乙○○及甲○三人既均非佳音廣播電台之設立者或負
      責人，對於電台設立之地點、經營之內容、發射電波功率大小、發射頻率是否
      準確，以及發射信號所佔頻率是否合符規範等問題，顯無置啄之餘地，且依其
      等擔任之工作觀之，亦無防止該電台所發射之電波不致干擾其他合法電台之能
      力，是其等對特定危險即該電台所發射之頻率有干擾其他頻率之危險，客觀上
      對之並不負有注意義務，且佳音廣播電台前揭發射電磁波之行為，與干擾Ｄ波
      道之結果，兩者間亦難有相當因果關係存在，尚難以刑法第一百八十四條第四
      項之罪相繩，此外復查無其他積極證據足認被告三人確有公訴人所指之前揭犯
      行，既不能證明被告三人犯罪，揆諸前揭說明，自應依法諭知被告三人無罪之
      判決。
據上論斷，應依刑事訴訟法第三百零一條第一項，判決如主文。
本案經檢察官章京文到庭執行職務。
中        華        民  國      八十九    年    十二    月  十四  日
                                臺灣新竹地方法院刑事第二庭
                                    法  官   謝  永  昌
右正本證明與原本無異。
如不服本判決，應於判決送達後十日內向本院提出上訴狀( 應附繕本 )，上訴於
臺灣高等法院。
                                    書記官   陳  凰  榆
中        華        民        國      八十九    年    十二    月  十四  日


司法院資訊處製作；財團法人民間司法改革基金會備份。
